ACORDAO-COMPLETO-2466133

ACÓRDÃO 1430/2021 ATA 21/2021 - PLENÁRIO

VISTA, relatada e discutida esta representação autuada, por determinação do Acórdão 1193/2020-TCU-Plenário, para identificar responsáveis pelas omissões da Agência Nacional de Mineração no acompanhamento e na fiscalização de Processo de Fechamento de Mina.
ACORDAM os Ministros do Tribunal de Contas da União, reunidos em sessão do Plenário, diante das razões expostas pelo Relator, com fundamento nos arts. 28, II, e 58, II, da Lei 8.443/1992 e nos arts. 214, III, "a", 235 e 237 do Regimento Interno, em:
9.1. conhecer desta representação e considerá-la procedente;
9.2. excluir Peterson Augusto Guedes e Roger Romão Cabral deste processo;
9.3. rejeitar as razões de justificativa de Walter Lins Arcoverde;
9.4. aplicar a Walter Lins Arcoverde multa de R$ 50.000,00 (cinquenta mil reais) , a ser recolhida ao Tesouro Nacional atualizada monetariamente desde a data deste acórdão até a data do efetivo pagamento, caso este venha a ser efetuado após o vencimento do prazo abaixo fixado, na forma da legislação vigente;
9.5. fixar ao responsável prazo de 15 (quinze) dias, contados da notificação desta deliberação, para comprovar, perante o Tribunal, o recolhimento da quantia acima;
9.6. autorizar o desconto da dívida na remuneração do servidor, observado o disposto no art. 46 da Lei 8.112/1990; 
9.7. autorizar, desde logo, a cobrança judicial das dívidas, caso não atendida a notificação e frustrado o procedimento previsto no item anterior;
9.8. autorizar, caso requerido e o processo não haja sido remetido para cobrança judicial, o parcelamento da dívida em até 36 (trinta e seis) parcelas mensais e consecutivas;
9.9. fixar o vencimento da primeira parcela em 15 (quinze) dias, a contar do recebimento da notificação, e os das demais a cada 30 (trinta) dias, com incidência, sobre cada valor mensal, dos correspondentes acréscimos legais;
9.10. esclarecer ao responsável que a falta de recolhimento de qualquer parcela importará no vencimento antecipado do saldo devedor;
9.11. encaminhar cópia desta Acórdão aos responsáveis e à Agência Nacional de Mineração, com a informação de que a íntegra do Relatório e do Voto que o fundamentaram está disponível no endereço eletrônico www.tcu.gov.br/acordãos.

Representação destinada a apurar responsabilidades pela omissão da Agência Nacional de Mineração no acompanhamento e fiscalização do Processo de Fechamento de Mina.

Agência Nacional de Mineração - ANM.

3. Responsáveis: Peterson Augusto Guedes (XXX.415.846-XX); Roger Romão Cabral (XXX.442.584-XX); Walter Lins Arcoverde (XXX.693.307-XX).

13.1. Ministros presentes: Ana Arraes (Presidente), Walton Alencar Rodrigues, Benjamin Zymler, Aroldo Cedraz, Raimundo Carreiro, Bruno Dantas e Jorge Oliveira (Relator).
13.2. Ministro-Substituto convocado: Augusto Sherman Cavalcanti.
13.3. Ministro-Substituto presente: Marcos Bemquerer Costa.

ACORDAO-COMPLETO-2536178

Acórdão 1758/2022 - Plenário

JORGE OLIVEIRA

Adoto como Relatório a instrução produzida na Secretaria de Fiscalização de Infraestrutura Hídrica, de Comunicações e de Mineração - SeinfraCom (peça 47) , endossada pelo corpo dirigente daquela unidade técnica (peças 48/49) e a seguir transcrita:
	"Cuidam os autos de representação instaurada em apartado ao TC Processo 018.919/2019-7, por força do item 9.1 do Acórdão 1193/2020-TCU-Plenário (peça 1) , de relatoria da Ministra Ana Arraes, que apreciou relatório de auditoria operacional cujo objetivo foi avaliar a gestão da Agência Nacional de Mineração (ANM) em relação ao acompanhamento e à fiscalização do processo de fechamento de mina, no âmbito da legislação minerária. 
O citado acórdão apresentou a seguinte determinação a esta unidade técnica (UT) : 
	9.1. determinar à SeinfraCOM que, em processo de representação apartado destes autos, com fundamento nos arts. 43, inciso II, da Lei 8.443/1992, 4º e 76, incisos I, II e IV, do Regimento Interno da ANM (Portaria 247, de 8/4/2011, do Ministério de Minas e Energia) , identifique os responsáveis da diretoria da Agência Nacional de Mineração, com suas funções e respectivos períodos de atuação, e submeta a esta relatora proposta de audiências em decorrência de conduta omissiva de coordenar e gerir o planejamento e a execução da ação de fiscalização da atividade minerária, caracterizada pelas seguintes constatações, referentes aos processos listados no apêndice I do relatório que integra este acórdão, em afronta aos arts. 38 e 97, inciso VI, do Decreto Lei 227/1967 c/c os subitens 1.5.7, 20.4.1 e 20.4.2 da Portaria DNPM 237/2001: 
9.1.1. em 19 processos, os Planos de Fechamento de Mina (PFM) não apresentaram nenhum dos 14 itens exigidos na NRM-20;
9.1.3. em 6 processos, não foi localizada (ou não foi encaminhada pelas gerências regionais) a análise do DNPM (Departamento Nacional de Produção Mineral) /ANM sobre o Plano de Aproveitamento Econômico (PAE) ; 
9.1.4. em 2 processos, consta a análise do PAE, entretanto o DNPM/ANM não faz qualquer menção ao PFM apresentado no PAE; 
9.1.5. em 16 processos, o DNPM/ANM, ao examinar o PAE, apenas indica que o PFM foi apresentado, não efetuando qualquer exame sobre o seu conteúdo; 
9.1.6. em 7 processos, o DNPM/ANM, de forma sucinta, considera satisfatório o PFM apresentado, sem indicar os fundamentos para essa conclusão; 
9.1.7. em todos os processos, não houve a atualização dos PFMs.
EXAME TÉCNICO
	A fim de identificar os responsáveis pelos fatos apontados no Acórdão 1193/2020-TCU-Plenário, a SeinfraCOM verificou no Regimento Interno do extinto Departamento Nacional de Produção Mineral (DNPM) , vigente durante o período definido, que a Diretoria de Fiscalização da Atividade Minerária (DIFIS) era a área responsável pelos atos em apuração. Desta forma, realizou diligência (peça 5) à ANM, solicitando informar quem foram os titulares e seus substitutos da antiga Diretoria de Fiscalização da Atividade Minerária do extinto DNPM, no período de julho de 2010 a novembro de 2018.
Para definição do período de apuração - julho de 2010 a novembro de 2018 -, considerouse o escopo da auditoria originária, que abrangeu dados, fornecidos em 2018, de fatos ocorridos a partir de outubro de 2001, conforme segue (peça 4, p. 12) : 
69. A seleção dos empreendimentos minerários deu-se a partir de planilha disponibilizada pela ANM referente ao cumprimento da meta de fiscalização 2019/2020, que abrangem as empresas que, juntas, correspondem a 80% do faturamento total do setor de mineração no Brasil, conforme Relatório Anual de Lavra - RAL-2018 (peça 34) . A seleção foi feita tendo como base as produções declaradas em 2018, a partir de um milhão de toneladas, procurando-se contemplar as diversas unidades da federação e a maior variedade de substâncias lavradas, de modo a se conseguir um extrato representativo da realidade do objeto auditado. 
 (...) 
72. Ressalte-se que, para o exame dos PFM e sua verificação por parte do DNPM/ANM, foi considerada a versão mais recente do plano. Foram analisados apenas PFM apresentados a partir da vigência da Portaria DNPM 237, de 18/10/2001, e, consequentemente, da NRM-20. (grifei)	
Além do escopo da auditoria, a UT considerou a legislação e a jurisprudência acerca do prazo de prescrição da pretensão punitiva do TCU, que, nos termos do Acórdão 1441/2016-TCU-Plenário, de relatoria do Ministro Walton de Alencar, subordina-se ao prazo geral de dez anos previsto no artigo 205 do Código Civil e é contado a partir da data de ocorrência da irregularidade sancionada, interrompendo-se com o ato que ordenar a citação, a audiência ou a oitiva da parte.
E, no caso de conduta por omissão, considera-se permanente a infração e, portanto, o prazo somente começa a correr a partir do dia em que cessa a omissão que, dependendo do caso, será quando o agente público deixa o cargo que então ocupava, em analogia à regra do direito penal afeta ao crime permanente, segundo precedentes do TCU (v.g.: Acórdãos do Plenário 1.641/2016, de relatoria do Ministro Benjamin Zymler; 2.330/2016 e 70/2017, ambos relatados pelo Ministro Augusto Nardes) . 
Assim, a data para início da contagem do prazo de prescrição, no caso do titular da Diretoria de Fiscalização da Atividade Minerária e de um de seus substitutos, que deixaram o cargo em 5/12/2018, é 4/12/2018. Para o outro substituto, que deixou o cargo em 19/12/2014, o prazo de prescrição começa a ser contado a partir de 18/12/2014. 
Ressalta-se que julho de 2010 foi inicialmente considerada a data de início do período de apuração dos fatos devido à data de realização da diligência (peça 8) . Mas, considerando que a contagem para o prazo de dez anos da prescrição da pretensão punitiva da conduta omissiva, conforme citado anteriormente, retroage aos dez anos anteriores ao ato que ordenar a citação, a audiência ou a oitiva da parte, a audiência compreendeu o período de outubro de 2010 a novembro de 2018.
Nos termos do art. 28 da Lei de Introdução às normas do Direito Brasileiro, incluído pela Lei 13.655/2018, deve-se avaliar se houve dolo ou erro grosseiro. O TCU, interpretando esse dispositivo legal, "reconheceu que o conceito de erro grosseiro extrapola a mera conduta culposa entendida como aquela que se espera do gestor médio, caracterizando-se pela negligência extrema, pela conduta que poderia ser esperada até mesmo daquele homem extremamente descuidado e com nível de atenção aquém do normal", ou seja, o erro grosseiro é aquele que seria "evitado por pessoa com nível de atenção aquém do ordinário, consideradas as circunstâncias do negócio" (Acórdão 2872/2019-TCU-Plenário, de relatoria do Ministro Aroldo Cedraz) .
Sendo assim, a conduta analisada no caso concreto foi caracterizada, conforme instrução anterior, como erro grosseiro, pois se trata de omissão quanto ao exercício regular de competências inerentes ao cargo exercido pelos responsáveis, as quais se encontravam previamente estabelecidas em lei e no Regimento Interno do extinto Departamento Nacional de Produção Mineral (peça 17, p. 3) . 
A instrução pretérita definiu que os responsáveis pelas omissões apontadas pela Ministra Ana Arraes, relatora do TC Processo 018.919/2019-7, do qual se originou este apartado, seriam aqueles que ocuparam o cargo de diretor e de substituto desse na Diretoria de Fiscalização da Atividade Minerária do extinto DNPM, no período de outubro de 2010 a dezembro de 2018 (peça 17, p. 3) . 
Os elementos que fundamentaram a proposta de audiência, em complemento aos termos do item 9.1 do Acórdão 1193/2020-TCU-Plenário, foram detalhados na matriz de responsabilização anexa à referida instrução (peça 17, p. 5-6) .
Os responsáveis identificados foram os senhores:
a) Walter Lins Arcoverde, titular, de 18/3/2010 (peça 11) a 5/12/2018 (peça 12, Decreto 9.587/2018, artigo 3º, e peça 13, extrato Sigepe) ;
b) Peterson Augusto Guedes, substituto, de 20/4/2010 (peça 14) a 16/12/2014 (peça 15) ; e
c) Roger Romão Cabral, substituto, de 16/12/2014 (peça 14) a 5/12/2018 (peça 12, Decreto 9.587/2018, artigo 3º) .
As audiências propostas foram autorizadas pela então Ministra Relatora Ana Arraes (peça 20) e realizadas nos seguintes termos (peças 22 a 24) :
[...] considerando o período de outubro de 2010 a dezembro de 2018, apresentem razões de justificativa em decorrência de conduta omissiva de coordenar e gerir o planejamento e a execução da ação de fiscalização da atividade minerária (vide matriz de responsabilização) , caracterizada pelas seguintes constatações, referentes aos processos listados no apêndice I do relatório que integra o Acórdão 1193/2020-TCU-Plenário, em afronta aos arts. 38 e 97, inciso VI, do DecretoLei 227/1967 c/c os subitens 1.5.7, 20.4.1 e 20.4.2 da Portaria DNPM 237/2001:
 a) em 19 processos, os Planos de Fechamento de Mina (PFM) não apresentaram nenhum dos 14 itens exigidos na NRM-20; 
b) em nenhum processo, o PFM cumpriu todas as exigências da NRM-20; 
c) em 6 processos, não foi localizada (ou não foi encaminhada pelas gerências regionais) a análise do DNPM/ANM sobre o Plano de Aproveitamento Econômico (PAE) ; 
d) em 2 processos, consta a análise do PAE, entretanto o DNPM/ANM não faz qualquer menção ao PFM apresentado no PAE; 
e) em 16 processos, o DNPM/ANM, ao examinar o PAE, apenas indica que o PFM foi apresentado, não efetuando qualquer exame sobre o seu conteúdo;
f) em 7 processos, o DNPM/ANM, de forma sucinta, considera satisfatório o PFM apresentado, sem indicar os fundamentos para essa conclusão; 
g) em todos os processos, não houve a atualização dos PFM.
Razões de justificativas apresentadas
 Passa-se à análise das razões de justificativas apresentadas em conjunto e tempestivamente pelos responsáveis (peça 28 e anexos, peças 29 a 43) .
Os responsáveis iniciam afirmando que (peça 28, p. 1) :
" (...) a competência de gestão, coordenação, planejamento para execução de ações e procedimentos para as análises de documentos técnicos para outorga de títulos minerários, tais como o Plano de Aproveitamento Econômico - PAE, até 2018, era da extinta Diretoria de Gestão de Títulos Minerários - DGTM, conforme o Regimento Interno publicado em 08/04/2011, pela Portaria MME nº 247/2011, em vigor até dezembro de 2018."
Assim, afirmam que a padronização e orientação e capacitação para as análises dos documentos que compõem o PAE, nos quais se insere o Plano de Fechamento de Mina (PFM) era atribuição da anterior DGTM e não da questionada Diretoria de Fiscalização da Atividade Minerária (DIFIS) .
Argumentam que, no período de 2011 a 2018, competia à DIFIS "a gestão, coordenação, planejamento para execução de ações e procedimentos para as ações de fiscalização pós outorga" (grifo incluído) , conforme art. 76, 81 e 82 do referido normativo.
Portanto, conforme seus argumentos iniciais, "apenas o item 9.1.7 pode estar relacionado às responsabilidades da antiga Diretoria de Fiscalização da Atividade Minerária - DIFIS" (peça 28, p. 4) .
Em sequência, os responsáveis complementam apresentando em sua defesa as atividades e providências adotadas pela DIFIS acerca do tema da audiência, no período de 2011 a 2018, considerando, conforme argumentam, as atribuições de coordenar e gerir o planejamento e a execução da ação de fiscalização da atividade minerária e efetuar o aperfeiçoamento normativo dos procedimentos fiscalizatórios.
  Relatam que a então DIFIS coordenou a elaboração do Manual de Fiscalização da Atividade Minerária, no qual "estão previstos todos os procedimentos para a instrução dos processos minerários com relação às análises técnica e vistoria, em diferentes módulos e assuntos" (peças 28, p. 4, e 31) .
E apresentam manual de fiscalização de temática específica sobre análise de modificação de Plano de Aproveitamento Econômico (PAE) , no qual se insere o PFM, cuja atribuição era da DIFIS (peças 28, p. 6-7, e 31) .
Apresentam, ainda, cronograma de atividades de divulgação e orientação à aplicação do manual às superintendências estaduais, ocorridas em 2011; e relatam que os coordenadores de áreas da DIFIS, em anos seguintes, realizaram eventos técnicos de rotina junto às unidades regionais do então DNPM (peça 28, p. 6) .
Os responsáveis passam a afirmar que as ações do DNPM sempre se pautaram pela conformidade com a legislação vigente e que a orientação da Diretoria às superintendências "sempre se baseou em cumprir os § 1º e § 2º do Art. 58 do CM" (Código de Mineração) , exigindo relatório das condições da mina ao titular da concessão e realização de prévia vistoria in loco para emissão de parecer técnico conclusivo de orientação à decisão da autoridade superior. Dessa forma, no período de oito anos em referência, afirmam que foram homologadas 122 renúncias de títulos de concessões de lavra, ou seja, encerramento da atividade, fechamento das minas com as devidas diligências técnicas das unidades regionais do então DNPM (peça 28, p. 7) .
Quanto às competências das unidades regionais (superintendências nos estados) , transcrevem o art. 85 do Regimento Interno DNPM, de 2011, para afirmar que era da responsabilidade dessas fazer cumprir as determinações da DIFIS, que não poderia fiscalizar diretamente todos os processos das regionais:
Dos Órgãos Descentralizados
Art. 85. Às Superintendências, compete:
XVII- à Divisão de Fiscalização da Atividade Minerária:
a) programar e executar a fiscalização da atividade minerária no âmbito da sua área de circunscrição, conforme o planejamento realizado nos termos das diretrizes estabelecidas pela Diretoria de Fiscalização da Atividade Minerária.
Quanto ao desenvolvimento de sistema de informática às suas ações de fiscalização, afirmam que foi previsto e idealizado um Sistema para o Gerenciamento da Fiscalização (SIGFIS) , que vem sendo desenvolvido desde então e cuja conclusão, conforme alegam, foi prejudicada até 2018 por outras demandas externas, falta de recursos financeiros e, após 2015, pelo acidente com a barragem de Fundão que direcionou a força de trabalho e os recursos, a exemplo do desenvolvimento do Sistema de Gestão da Segurança de Barragens de Mineração (SIGBM) , em uso desde 2017 (peça 28, p. 8) .
Relatam que o SIGFIS só agora está sendo concluído e implementado, e que, "desde 2016 a Diretoria de Fiscalização, por meio da antiga Coordenação de Fiscalização do Aproveitamento Mineral, vem tentando sua implantação, assim como efetuando treinamento para sua utilização junto às Unidades Regionais", apesar de cortes orçamentários e outras prioridades da ANM, além dos impactos do Coronavirus-19 (peça 28, p. 8) .
Quanto ao aperfeiçoamento normativo, afirmam que, em vista dos acidentes e danos resultantes da atividade de mineração, desde 2009, o antigo DNPM vinha melhorando as Normas Reguladoras da Mineração NRM-20.4 e 20.5 que tratam dos procedimentos para elaboração e execução do PFM "onde grupos de técnicos da Instituição elaboraram uma proposta para o seu aperfeiçoamento". Novamente argumentam que "A falta de recursos humanos e orçamentários sempre causaram solução de continuidade para essa atividade, com várias interrupções ao longo desse período de existência da DIFIS, retardando sempre a sua conclusão" (peça 28, p. 9) .
Afirmam que, em 2017, em função de casos de abandono de mina como a Mina Verdinho da Empresa Carbonífera Criciúma S.A., o então DNPM, sob a gestão da DIFIS, assinou termo de cooperação técnica com a Universidade Federal do Rio Grande do Sul (UFRGS) para assessorar o Departamento em 'Estudos para avaliação de Plano de Fechamento de Mina' a fim de aperfeiçoar as NRM-20.4 e 20.5 e elaborar manual de procedimentos para análise de PFM, conforme cronograma apresentado (peça 28, p. 9) .
Relatam que houve consulta pública à proposta de resolução às NRM referidas, além de discussões com empresas privadas, universidades e outras entidades, durante 2018, e, em novembro daquele ano, apresentaram a minuta de resolução sobre fechamento de mina. Após passar pela nova Superintendência de Regulação da ANM e pela Procuradoria Federal Especializada (PFE) , nova tomada de subsídios foi realizada, em julho de 2020; estando, atualmente, a minuta final com a PFE em fase de avaliação final para publicação (peça 28, p. 10-11) .
Os responsáveis relatam também ações de capacitação e de atualização normativa relativas a abertura e ventilação de minas subterrâneas (peça 28, p. 11) .
Voltando ao PFM, afirmam que, desde 2016, a DIFIS atuava na "implementação de normativas para estabelecer garantias financeiras do titular do direito minerário para o fiel cumprimento do seu Plano de Fechamento de Mina", contudo, a base legal só teria vindo com a lei de criação da ANM (Lei 13.575/2017) , em seu art. 13, inciso III; e que decisão judicial em Ação Civil Pública 5001478-03.2015.4.04.7204 determinou ao extinto DNPM exigir das mineradoras de carvão mineral, no momento de aprovação dos Projetos Técnicos de Mineração (PTM) , a apresentação de garantias reais suficientes à reparação de danos ambientais, patrimoniais e morais decorrentes da implantação ou operação das minas de carvão em subsolo (peça 28, p. 12) .
O Departamento instituiu grupo de trabalho vinculado à DIFIS, em 2016, para propor regulamentação e normatização atinente à referida sentença judicial, e, em 2017, utilizou a referida cooperação técnica com a UFRGS sobre 'Estudos para avaliação do plano de fechamento de mina', os quais resultaram na Nota Técnica 5/2016 (peça 28, p. 12) .
Afirmam que a citada Nota foi sobrestada em função da reestruturação do Departamento em ANM e retomada a partir de maio de 2019 vinculada às ações de fechamento e pós fechamento da mina, e, segundo os responsáveis, a proposta normativa de aperfeiçoamento da NRM 20.4, em fase de implementação, estabeleceria "os procedimentos e parâmetros técnicos a serem desenvolvidos quando da elaboração e efetivação de um adequado Plano de Fechamento de Mina, incluindo cronograma financeiro para o seu cumprimento" (peça 28, p. 13) . 
Relatam que a proposta de resolução sobre garantias financeiras sofreu alterações, após discussão com o Ministério Público Federal em Criciúma/SC, restando discordâncias daquele Órgão. Porém, os responsáveis entendem que a responsabilidade de impor garantias financeiras pelos impactos ambientais é de competência dos órgãos ambientais licenciadores da referida atividade, e complementam (peça 28, p. 13-14) :
Vale ressaltar que a ação imputada pela ACP ao então DNPM e agora ANM acerca de cobrança de danos morais, patrimoniais e ambientais aos empreendedores minerais fogem totalmente das suas atribuições legais, não estão previstas no seu regimento interno e estão fora das competências legais dos registros do exercício da profissão de seus servidores, tendo em vista a sua formação profissional específica. E ainda, a responsabilidade de todos os danos causados pela atividade de mineração é do empreendedor, conforme estabelece o Código de Mineração e o novo Regulamento do Código de Mineração (Decreto nº 9.406 de 12/06/18) .
Por fim, quanto ao tema, relatam que (peça 28, p. 14) :
Em março de 2020, um acordo judicial relativo a Ação Civil Pública nº 500147803.2015.4.04.7204 definiu quais garantias financeiras serão calculadas por cada órgão, tendo afastado a ANM da obrigação de realizar cálculos afetos à questão do dano moral, patrimonial e ambiental. Será formado um grupo de trabalho, ainda em 2020, e deverá elaborar proposta a ser discutida em juízo no início de 2021.
Desse modo, os responsáveis concluem (peça 28, p. 14) :
Portanto, constata-se que a antiga Diretoria de Fiscalização do então DNPM nunca esteve e não foi omissa em suas atribuições regimentais e seus gestores sempre atuaram no limite de suas competências e além da sua capacidade operacional para o aperfeiçoamento e atualização da legislação relativa a Fechamento de Mina até esse desfecho final, agora de gestão da Superintendência de Produção Mineral, com a criação da ANM.
Os responsáveis passam a explicitar fatores externos que consideram ter impactado as ações de fiscalização do DNPM: recursos financeiros insuficientes às necessidades da DIFIS e cortes periódicos anuais por parte do MME/MPOG sobre os recursos já insuficientes; as quais resultariam nas seguintes consequências (peça 28, p. 15) :
Ações de capacitação realizadas insuficientes para as necessidades das demandas de fiscalização;
Comprometimento do planejamento estratégico do DNPM, para as prioridades da Instituição;
Contratos insuficientes para desenvolvimento de sistemas internos para atender as demandas existentes do então DNPM, retardando sempre a sua entrega;
Estrutura e infraestrutura insuficientes às necessidades das ações de fiscalização (locais de trabalho, equipamentos, veículos etc.) ;
Recursos humanos, técnicos e administrativos insuficientes e incapacitados para as demandas da fiscalização;
Sobrecarga de trabalho dos técnicos e impactos na qualidade das ações de fiscalização; e
Falta de suporte adequado do setor administrativo no atendimento das necessidades da então DIFIS.
Do acima, os responsáveis destacam que toda a área de fiscalização do DNPM contava, em 2011, com 262 fiscais, reduzido para 149 em 2017, para atender em torno de trinta mil empreendimento mineiros. A DIFIS contava então com dez técnicos para atuar na gestão de todo país (peça 28, p. 15) .
A fim de demonstrar a preocupação dos gestores com os problemas enfrentados, enviam anexa a Nota Técnica 2/2014-DIFIS/DNPM-WLA (peça 33) com levantamento da necessidade de mais técnicos para atender a demanda da época e subsidiar a Diretoria Geral do DNPM na solicitação de concurso público.
E afirmam que, em vista do acima relatado, "muitas vezes se fez necessário priorizar as ações de fiscalizações com vistorias para verificação do cumprimento da legislação minerária em minas de riscos, tais como as minas subterrâneas e com barragens de mineração, e ainda o atendimento das demandas do Ministério Público Federal - MPF sobre lavra ilegal". E que eram prejudicadas as ações de análises técnicas, dados os riscos de acidentes e possíveis danos superiores à sociedade e ao meio ambiente; e concluem (peça 28, p. 15-16) :
Assim sendo, toda a capacidade operacional e o efetivo técnico do DNPM era direcionado para essas atividades. Portanto, as ações de fiscalização para o pleno cumprimento do Plano de Fechamento de Mina eram priorizadas e operacionalizadas quando da proximidade do encerramento da vida útil da mina, em especial nos eventos processuais - na solicitação de Renúncia ao Título Minerário, onde, se fosse o caso, era exigido uma atualização do mesmo.
Buscando exemplificar o acima, os responsáveis anexam ofício a empresa mineradora, em razão de análise processual, solicitando regularização das atividades de extração mineral por meio da apresentação ao DNPM de Plano de Fechamento de Mina (peça 43) .
Em outro anexo (peça 36) , os responsáveis apresentam "os resultados quantitativos das ações de fiscalização, entre análises processuais técnicas e vistorias in loco de empreendimentos e demandas minerárias, realizadas na gestão da então Diretoria de Fiscalização, no período de 2010 a 2018" e concluem (peça 28, p. 16) :
Depois de tanto trabalho realizado. Depois de milhares atendimentos das demandas dos mineradores e da sociedade, sempre baseado na legislação minerária e correlata pertinente, causou surpresa a conclusão da auditoria em referência.
Convém ressaltar que muitas vezes não há omissão de um setor ou do seu gestor no cumprimento de suas competências regimentais, e sim uma insuficiência de atuação pela falta de estrutura, recursos humanos e financeiros necessários para o seu pleno cumprimento, que muitas vezes são reivindicadas, porém dependem de decisões e priorização de estâncias superiores, tais como a Diretoria Geral do DNPM, Ministério de Minas e Energia e Ministério do Planejamento, já que planejamento estratégico, prioridades de atuações, aporte e/ou contingenciamento de recursos financeiros e realização de concursos para aumento de efetivo pessoal dependem de suas decisões.
Na conclusão das razões de justificativas, os responsáveis afirmam ter explicitado "a disposição e determinação da então Diretoria de Fiscalização - DIFIS e de seus gestores em buscar as melhores práticas para gerenciar as ações de fiscalização nas Unidades Regionais, bem como os eventos resultantes dessas ações" e que procuraram demonstrar os limites das atribuições da diretoria nos termos da legislação vigente e do Regimento Interno do DNPM (peça 28, p. 16) .
E, antes de solicitarem o acatamento das razões de justificativas apresentadas, explanam (peça 28, p. 16) :
Reconhecemos que pela falta de uma legislação mais específica sobre o tema, e por fatores externos ao longo dos anos, cuja gestão estava fora da competência da então DIFIS, bem como a concorrência de outras demandas, dificultaram a eficácia do planejamento e execução das ações de gerenciamento da DIFIS junto às Unidades Regionais, no tema fechamento de mina, com o retardamento das implementações e/ou melhores aperfeiçoamentos de mecanismos necessários à perfeita gestão e controle dessas ações de fiscalização prejudicando em parte um melhor desempenho daquela Diretoria no tema auditado. Mas jamais omissão!
Análise das razões de justificativas apresentadas
De início, é importante destacar que, conforme o item 9.1 do Acórdão 1193/2020-TCU-Plenário, as presentes audiências versam sobre a "conduta omissiva de coordenar e gerir o planejamento e a execução da ação de fiscalização da atividade minerária", caracterizada por falhas nas análises dos PFM frente os requisitos exigidos na NRM-20, durante as fiscalizações empreendidas pela DIFIS. Como já relatado, a seleção da amostra da ação de controle da qual originou-se a presente representação deu-se a partir de planilha disponibilizada pela ANM referente ao cumprimento da meta de fiscalização 2019/2020 (parágrafo 4 desta instrução) .
Dos 31 processos listados no apêndice I do relatório que integra o referido acórdão, somente 4 são posteriores ao ano de 2000 (peça 4, p. 31- 32) . Portanto, resta claro que o escopo das audiências é a ação de fiscalização do antigo DNPM pós outorga, a cargo da DIFIS por força dos art. 76, 81 e 82 do Regimento Interno (Portaria MME 247/2011) , e não os exames iniciais para outorga da lavra, que chegam a datar de 1936.
Desse modo, resta afastado o argumento inicial dos responsáveis de que o objeto do item 9.1 do Acórdão 1193/2020-TCU-Plenário não alcançaria suas atribuições e competências (parágrafos 16 a 19 desta instrução) .
Quanto ao apresentado Manual de Fiscalização da Atividade Minerária para análise de modificação de PAE, no qual se insere o plano de fechamento de mina, cabe reproduzir integralmente o descrito acerca de procedimentos sobre o PFM (peça 31, p. 7) :
3.10 Plano de Fechamento de Mina
 Resumir referindo-se às folhas do processo.
É cristalino que o conteúdo tão simplificado do referido manual, exposto acima, não é capaz de orientar adequadamente as ações de fiscalização sobre o PFM, principalmente quanto às exigências da NRM-20, instituída pela Portaria DNPM 237/2001 (parágrafos 21 a 22 desta instrução) .
Quanto às atividades de divulgação e orientação à aplicação do manual às superintendências estaduais, considerando o constatado escasso conteúdo do manual de fiscalização acerca de PFM, não se identifica como essas ações foram capazes de orientar os exames dos PFM. Portanto, afastadas as razões de justificativas dos responsáveis nesse ponto (parágrafo 23 desta instrução) .
Quanto à listagem de 122 renúncias de títulos de concessões de lavra, peça 39 dos autos eletrônicos, sobre as quais os responsáveis afirmam ter empreendido regular verificação técnica em conformidade com a legislação vigente, não são demonstrados quais procedimentos foram executados pelos fiscais, principalmente que fossem capazes de alterar a tese original das presentes audiências: omissão na coordenação e gestão do planejamento e execução da ação de fiscalização da atividade minerária (parágrafo 24 desta instrução) .
Quanto à afirmativa de ser das unidades regionais a atribuição de cumprir as determinações da DIFIS, cabe salientar que este é o cerne das presentes audiências. Houve falha na coordenação e planejamento das fiscalizações por parte da DIFIS sobre a atuação das unidades regionais acerca de plano de fechamento de mina, conforme constatado pelo simplificado conteúdo do manual de fiscalização trazido aos autos (parágrafo 25 desta instrução) .
Quanto às relatadas dificuldades ao desenvolvimento de sistemas de informática e às ações de capacitação para melhor execução das fiscalizações, é de longo conhecimento desta Corte de Contas as restrições orçamentárias sofridas pelo Departamento, situação relatada em auditorias pretéritas. Assim, concorda-se parcialmente com os responsáveis, pois tais limitações afetam verdadeiramente as atividades do órgão federal, contudo, por outro lado, não é razoável atribuir a tais restrições as causas dos baixos resultados identificados pela auditoria original (ex. 9.1.2. em nenhum processo, o PFM cumpriu todas as exigências da NRM-20) (parágrafos 26, 27, 38 a 40 e 43 desta instrução) .
Quanto aos esforços de aperfeiçoamento normativo, entende-se que as audiências não tratam de falhas nos normativos existentes à época, mas de falhas na aplicação destes. Portanto, tais argumentos apresentados não socorrem os responsáveis (parágrafos 28 a 36 desta instrução) .
Referente à priorização das fiscalizações sobre outros temas de competência do extinto DNPM, aplica-se análise similar à anterior, pois o cerne do questionamento não trata do quantitativo de fiscalizações realizadas sobre PFM, mas da qualidade das fiscalizações. Portanto, tais argumentos apresentados não socorrem os responsáveis (parágrafos 41 e 42 desta instrução) .
Assim, considerando os exames empreendidos sobre as razões de justificativas apresentadas, não são aceitos os argumentos dos responsáveis.
Não obstante o acima, considerando que não há evidências de lacunas temporais significativas nos eventuais períodos de afastamento do titular da Diretoria de Fiscalização da Atividade Minerária, inclusive o Sr. Walter Lins Arcoverde tendo ocupado a função pela integridade do interregno considerado (2010 a 2018) , enquanto a função de substituto da DIFIS foi dividida entre os outros dois responsáveis chamados aos autos; que não há evidências de atuação efetiva dos substitutos na condução da diretoria; que não é razoável exigir dos substitutos terem adotado providências capazes de reverter a situação continuada de omissão identificada nestes autos; entendese que as responsabilidades dos Srs. Peterson Augusto Guedes e Roger Romão Cabral devem ser afastadas.
CONCLUSÃO
Seguindo determinação do item 9.1 do Acórdão 1193/2020-TCU-Plenário foram realizadas as audiências do Sr. Walter Lins Arcoverde, ex-diretor da Diretoria de Fiscalização da Atividade Minerária (DIFIS) do extinto DNPM, e dos Srs. Peterson Augusto Guedes e Roger Romão Cabral, substitutos daquele, em decorrência de conduta omissiva de coordenar e gerir o planejamento e a execução da ação de fiscalização da atividade minerária, caracterizada pelas constatações listadas nos itens 9.1.1. a 9.1.7. do citado acórdão, referentes aos processos listados no apêndice I do relatório que integra o citado decisum, em afronta aos arts. 38 e 97, inciso VI, do Decreto-Lei 227/1967 c/c os subitens 1.5.7, 20.4.1 e 20.4.2 da Portaria DNPM 237/2001.
Em sua defesa, os responsáveis argumentaram que a DIFIS não tinha competência sobre as irregularidades apontadas, contudo, comprovou-se que o objeto das audiências era da atribuição daquela diretoria (parágrafos 46 a 49 desta instrução) .
Apresentaram manual de fiscalização com conteúdo considerado incapaz de orientar adequadamente as ações de fiscalização sobre o Plano de Fechamento de Mina (PFM) , principalmente quanto às exigências da NRM-20, instituída pela Portaria DNPM 237/2001 (parágrafos 50 a 51 desta instrução) .
Os responsáveis apresentaram listagem de renúncias de títulos de concessões de lavra que teriam sido analisados regularmente, contudo sem demonstrar efetiva verificação das exigências da NRM-20 acerca de PFM (parágrafo 53 desta instrução) .
Tratando do desenvolvimento de sistemas de informática e das ações de capacitação para melhor execução das fiscalizações que foram recorrentemente prejudicadas por restrições orçamentárias e outras priorizações, concorda-se parcialmente com os responsáveis, pois tais limitações afetam verdadeiramente as atividades do órgão federal, contudo, por outro lado, não é razoável atribuir a tais restrições causa relevante dos resultados insuficientes identificados pela auditoria original (ex. 9.1.2. em nenhum processo, o PFM cumpriu todas as exigências da NRM-20) (parágrafo 55 desta instrução) .
Os responsáveis também relataram esforços de aperfeiçoamento normativo, porém, entende-se que as audiências não tratam de falhas nos normativos existentes à época, mas de falhas na aplicação destes, o que afasta tais argumentos (parágrafo 56 desta instrução) .
Apesar de não se acatar os argumentos dos responsáveis, verificou-se que não cabia apenar os substitutos da DIFIS por, dentre outros, não ter sido identificada evidência de responsabilidade direta pelas irregularidades questionadas nesses autos (parágrafo 59 desta instrução) .
PROPOSTA DE ENCAMINHAMENTO
Ante todo o exposto, submetem-se os autos à consideração superior, para posterior encaminhamento ao Gabinete do Relator, Ministro Jorge Oliveira, propondo:
	I) conhecer da presente representação, satisfeitos os requisitos de admissibilidade previstos nos arts. 235 e 237, inciso VI, do Regimento Interno deste Tribunal, para, no mérito, considerá-la procedente;
	II) afastar as responsabilidades de Peterson Augusto Guedes e de Roger Romão Cabral nos presentes autos;
	III) rejeitar as razões de justificativa apresentadas por Walter Lins Arcoverde;
	IV) aplicar ao Sr. Walter Lins Arcoverde, CPF XXX.693.307-XX, ex-diretor da Diretoria de Fiscalização da Atividade Minerária do extinto Departamento Nacional de Produção Mineral, no período de 18/3/2010 a 5/12/2018, a multa prevista no art. 58, II, da Lei 8.443/1992, fixando-lhe o prazo de 15 (quinze) dias, a contar da notificação, para que comprove, perante o Tribunal (art. 214, inciso III, alínea "a", do Regimento Interno/TCU) , o recolhimento da dívida ao Tesouro Nacional, atualizada monetariamente desde a data do acórdão que vier a ser proferido até a data do efetivo recolhimento, se for paga após o vencimento, na forma da legislação em vigor;
	V) autorizar o desconto da dívida na remuneração do servidor, observado o disposto no art. 46 da Lei 8.112/1990; 
	VI) autorizar, desde logo, nos termos do art. 28, inciso II, da Lei 8.443/1992, a cobrança judicial da dívida caso não atendida a notificação e não seja possível o desconto determinado; e 
	VII) Informar a Agência Nacional de Mineração do acórdão que vier a ser proferido, destacando que o relatório e o voto que fundamentam a deliberação ora encaminhada podem ser acessados por meio do endereço eletrônico www.tcu.gov.br/acordaos."
	É o Relatório.

não há.

Não atuou.

REPRESENTAÇÃO. OMISSÃO NA COORDENAÇÃO E NO PLANEJAMENTO DO PROCESSO DE FECHAMENTO DE MINA. IMPROCEDÊNCIA DAS JUSTIFICATIVAS. EXCLUSÃO DE DOIS RESPONSÁVEIS DIANTE DA AUSÊNCIA DE RESPONSABILIDADE PELA OMISSÃO. MULTA A OUTRO RESPONSÁVEL.

REPRESENTAÇÃO (REPR)

Secretaria de Infraestrutura Hídrica, de Comunicações e de Mineração - SeinfraCom.

Ao apreciar auditoria operacional realizada com o objetivo de avaliar a atuação da Agência Nacional de Mineração - ANM no acompanhamento e na fiscalização do Processo de Fechamento de Mina - PFM, este Plenário, por intermédio do Acórdão 1193/2020-TCU-Plenário (Relatora a Ministra Ana Arraes) determinou à Secretaria de Fiscalização de Infraestrutura Hídrica, de Comunicações e de Mineração - SeinfraCom a autuação de representação para identificar responsáveis pelas omissões da Agência com respeito ao processo de trabalho fiscalizado.
2.	Cumprida tal determinação, a Ministra Ana Arraes, com base nos elementos coletados pela unidade técnica, determinou a realização de audiência de Walter Lins Arcoverde, titular da Diretoria de Fiscalização da Atividade Minerária do extinto Departamento Nacional de Produção Mineral - DNPM de março de 2010 a dezembro de 2018, e de Peterson Augusto Guedes e Roger Romão Cabral, substitutos daquele dirigente ao longo do período.
3.	Assim, aqueles gestores foram chamados a apresentar razões de justificativa nos seguintes termos:
" (... considerando o período de outubro de 2010 a dezembro de 2018, apresentem razões de justificativa em decorrência de conduta omissiva de coordenar e gerir o planejamento e a execução da ação de fiscalização da atividade minerária (vide matriz de responsabilização) , caracterizada pelas seguintes constatações, referentes aos processos listados no apêndice I do relatório que integra o Acórdão 1193/2020-TCU-Plenário, em afronta aos arts. 38 e 97, inciso VI, do DecretoLei 227/1967 c/c os subitens 1.5.7, 20.4.1 e 20.4.2 da Portaria DNPM 237/2001:
 a) em 19 processos, os Planos de Fechamento de Mina (PFM) não apresentaram nenhum dos 14 itens exigidos na NRM-20; 
b) em nenhum processo, o PFM cumpriu todas as exigências da NRM-20; 
c) em 6 processos, não foi localizada (ou não foi encaminhada pelas gerências regionais) a análise do DNPM/ANM sobre o Plano de Aproveitamento Econômico (PAE) ; 
d) em 2 processos, consta a análise do PAE, entretanto o DNPM/ANM não faz qualquer menção ao PFM apresentado no PAE; 
e) em 16 processos, o DNPM/ANM, ao examinar o PAE, apenas indica que o PFM foi apresentado, não efetuando qualquer exame sobre o seu conteúdo;
f) em 7 processos, o DNPM/ANM, de forma sucinta, considera satisfatório o PFM apresentado, sem indicar os fundamentos para essa conclusão; 
g) em todos os processos, não houve a atualização dos PFM."
4.	Analisados os argumentos apresentados em conjunto pelos responsáveis, a SeinfraCom, em pareceres uniformes, propôs a este Tribunal, em síntese: (i) conhecer desta representação e considera-la procedente; (ii) acatar as justificativas dos ex-diretores-substitutos e promover sua exclusão deste processo; e (ii) rejeitar os argumentos de Waldir Lins Arcoverde e aplicar-lhe a multa do inciso II do art. 58 da Lei 8.443/1992.
5.	Feito este breve relato, passo a discutir a matéria e registro, desde já, meu endosso às conclusões da unidade técnica, cujas manifestações, em especial no tocante à análise das justificativas apresentadas pelos ex-gestores, incluo entre minhas razões de decidir.
6.	Inicialmente, lembro que a auditoria operacional que deu origem a esta representação, proposta pelo Ministro Vital do Rego na sessão deste Plenário de 12/02/2019, decorreu do trágico impacto do rompimento da Barragem B1 da Mina do Córrego do Feijão, em Brumadinho/MG, e da percepção da necessidade de verificar a atuação do então DNPM com respeito ao aproveitamento de áreas minerárias.
7.	Assim, este Tribunal determinou a realização da auditoria proposta, com os objetivos de: (i) identificar causas da falta de responsabilização pelos incidentes graves associados a atividades de mineração e (ii) avaliar consistência, robustez e efetivo cumprimento dos Planos de Fechamento de Minas.
8.	A fiscalização realizada constatou a flagrante omissão no cumprimento da legislação referente ao tema, em especial da Norma Reguladora de Mineração 20 - NRM-20 do DNPM, conforme comprovaram os achados de auditoria apontados na audiência dos responsáveis arrolados nestes autos.
9.	Como deixou claro o Voto condutor do Acórdão 1193/2020-TCU-Plenário:
"28.	Ao propor a elaboração e a redefinição de critérios para o Plano de Fechamento de Mina, a unidade instrutiva parte da premissa de insuficiência desses critérios a serem exigidos do empreendedor minerário. Com as devidas vênias, entendo que o diagnóstico do problema é outro. Os critérios para o PFM existem (NRM-20) , e seu cumprimento é obrigatório, conforme detalhado no capítulo III deste voto. As evidências acostadas aos autos indicam que a ANM se omitiu no seu papel de regulador ao não fazer cumprir tais critérios. Além disso, tais evidências não demonstram, indubitavelmente, que os atuais critérios para o PFM (dispostos na NRM-20) são inadequados.
 (...) 
46.		Os elementos constantes dos autos permitem concluir que os Planos de Fechamento de Minas apresentados pelas mineradoras estão em desacordo com a legislação minerária, pois não apresentam os requisitos mínimos exigidos. Quanto à ANM, é possível inferir que a agência não avalia suficientemente os PFMs, pois, na maioria das vezes, sequer os exige do empreendedor, apesar de sua obrigatoriedade. Ante esse cenário, há indícios de omissão grave dos diretores da agência, razão pela qual deve-se chamá-los em audiência em processo destes autos." (grifou-se) 
10.	Ao analisar as justificativas dos responsáveis, ex-dirigentes da Diretoria de Fiscalização da Atividade Minerária do antigo DNPM, rejeito, inicialmente, o argumento de que o objeto de sua audiência ("conduta omissiva de coordenar e gerir o planejamento e a execução da ação de fiscalização da atividade minerária") não estaria inserido em suas competências e atribuições, pois não estariam a seu cargo os exames iniciais para outorga de lavra.
11.	Como se vê na transcrição feita no item anterior, é evidente que a audiência buscava obter justificativas para a omissão dos ex-gestores não com respeito à outorga de lavra, mas sim no tocante à fiscalização da atividade minerária, ínsita às competências da unidade que dirigiam, nos termos do Regimento Interno do DNPM.
12.	Acrescente-se que, dos casos concretos apontados para demonstrar a omissão em causa, a quase totalidade teve lugar durante a gestão dos responsáveis.
13.	Quanto à alegação de existência de um Manual de Fiscalização da Atividade Minerária para avaliação de alteração de Plano de Aproveitamento Econômico, que abrange o Plano de Fechamento de Mina, resume-se aquele documento a estipular o seguinte com respeito à análise do PFM:
"3.10 Plano de Fechamento de Mina
 Resumir referindo-se às folhas do processo."
14.	Obviamente, conteúdo tão singelo é absolutamente insuficiente para orientar ações de fiscalização sobre o PFM, em especial no que tange à verificação do cumprimento das exigências da já mencionada NRM-20, já que não há indicação de qualquer atividade a ser desenvolvida ou de critério a ser empregado na análise.
15.	Diante desse fato, ainda que tenha havido ações de divulgação e orientação das Superintendências estaduais da autarquia sobre a aplicação do Manual, como sustentam os responsáveis, tais ações seriam totalmente inócuas, dado o conteúdo insuficiente daquele documento.
16.	Também não aproveita aos ex-gestores a indicação de 122 renúncias de títulos de concessões de lavra que afirmam ter verificado, igualmente em função da já apontada fragilidade do Manual de Fiscalização e da ausência de indicação dos procedimentos eventualmente executados nas fiscalizações. Além disso, a crítica desta Corte, mais do que à quantidade de fiscalizações, centrou-se no conteúdo e na qualidade dessas ações.
17.	De igual forma, de nada serve aos responsáveis a alegação de que o cumprimento das orientações da Diretoria de Fiscalização cabia às unidades regionais, já que o objeto de suas audiências foi precisamente sua omissão na coordenação e no planejamento de tais atividades de fiscalização.
18.	Reconheço que as alegadas dificuldades orçamentárias para desenvolvimento de sistemas informatizados e de ações de capacitação podem impactar o eficiente desempenho das atividades a cargo dos responsáveis. Contudo, tais restrições são insuficientes para justificar os baixos resultados da fiscalização constatados na auditoria operacional.
19.	Também reconheço os esforços de aperfeiçoamento normativo empreendidos pelos ex-gestores. Todavia, as audiências realizadas não se referiam a possíveis falhas nos regulamentos existentes à época dos fatos, mas à ausência de aplicação das regras então existentes. Isso, aliás, ficou claro no item 28 do Voto condutor do Acórdão 1193/2020-TCU-Plenário, transcrito no item 9 deste voto.
20.	Apesar de considerar que as justificativas apresentadas não descaracterizam as irregularidades apontadas por este Tribunal, penso que seria excessivamente rigoroso atribuir responsabilidade por elas aos ex-Diretores Substitutos, visto que, como anotou a SeinfraCom, não há evidências nem de afastamentos temporais significativos do titular da DIFIS, nem de atuação efetiva dos substitutos na condução daquela unidade. Além disso, não há como exigir daqueles responsáveis, em suas curtas e transitórias substituições, a adoção de providências estruturantes para correção da situação da prolongada omissão constatada por esta Corte. 
21. 	Assim, Peterson Augusto Guedes e Roger Romão Cabral devem ser excluídos deste processo, com apenação tão somente do titular Walter Lins Arcoverde pela grave omissão verificada.
	Diante do exposto, acolho os pareceres da SeinfraCom e voto pela adoção da minuta de acórdão que trago a este Colegiado.
TCU, Sala das Sessões, em 16 de junho de 2021.
JORGE OLIVEIRA 
Relator